【裁判字號】    92,上易,38
【裁判日期】    920624
【裁判案由】    詐欺等
【裁判全文】
臺灣高等法院臺中分院刑事判決                      九十二年度上易字第三八號
    上  訴  人
    即  被  告  乙○○
右上訴人因業務侵占案件，不服臺灣彰化地方法院九十年度易字第一三八九號中華民
國九十一年十一月二十日第一審判決（起訴案號：臺灣彰化地方法院檢察署八十九年
度偵字第七七九九、九○五六號），提起上訴，本院判決如左：
    主      文
上訴駁回。
    事      實
一、乙○○前曾於民國八十四年間因犯偽造有價證券罪，經臺灣高等法院臺南分院判
    處有期徒刑四年確定，甫於八十八年十一月十日假釋出獄，假釋期滿日期為九十
    年十月七日（尚不構成累犯）。猶不知警惕，於假釋期間之八十九年三月十八日
    任桐樺實業有限公司（下稱桐樺公司）之代表人，對外代表桐樺公司及處理行銷
    家電業務之職務，係為他人處理事務及從事業務之人；其明知對桐樺公司所收之
    票款應存入公司所指定之帳戶中，不得私自挪用，且桐樺公司於該公司之合夥契
    約書內亦載明：「本合夥應刻製公司全名之印鑑使用。並向金融機構開設甲種存
    戶及乙種存戶時，應一律以合夥名義將上開公司印鑑及合夥代表人暨甲○○兩合
    夥人之私章共兩顆，登記為印鑑專用以合夥簽發支票或提領存款。」之條款規定
    ，且公司之大、小印章均置於股東丙○○之保管中；詎乙○○竟意圖為自己不法
    之所有，於八十九年七月十二日前之某日，因桐樺公司之代理商丁○○向桐樺公
    司定貨，而開立指定桐樺公司為受款人、發票日期分別為八十九年七月十二日、
    八十九年八月二十八日，面額分別為新臺幣（下同）十五萬元、十四萬八千元，
    而均以丁○○為發票人、第一商業銀行嘉義分行興嘉辦事處為付款人之票號分別
    為ＰＢ0000000、ＰＢ0000000之支票各一紙予乙○○以給付貨款
    ，詎料乙○○雖將上揭面額十四萬八千元之支票繳回公司，惟竟意圖為自己不法
    之所有，將上開十五萬元之支票，變更持有為所有之意思，且為能不經丙○○之
    手，竟另刻桐樺公司印章，將預定應繳付桐樺公司之該帳款，蓋用所刻之桐樺公
    司印章於上揭支票背面，將該支票款項予以提領（原審誤載為存入合作金庫彰儲
    支庫帳戶提領）後侵占入己，嗣桐樺公司其餘股東發現有異，始查悉上情（乙○○另涉偽造桐樺公司印章罪嫌，已據公訴人認其為公司代表人，尚有製作桐樺公
    司印章權限，而為不起訴處分在案）。
二、案經桐樺公司訴由臺灣彰化地方法院檢察署檢察官偵查起訴。
    理      由
一、訊據上訴人即被告乙○○，固不諱言有於右揭時、地，收受丁○○所交付之上揭
    二紙給付桐樺公司貨款支票，而將其中一張十五萬元之支票予以提領之事實，惟
    矢口否認有何業務侵占犯行，辯稱：伊不是侵占，是因為伊的支票要軋票用，十
    五萬元伊是經過股東甲○○、戊○○之同意而提領，伊是去嘉義第一商業銀行嘉
    興辦事處現場提領的，並由伊拿去丁○○家中將（支票）劃線畫掉，伊再直接拿
    去銀行提領，伊有再刻告訴人桐樺公司的印章，而再辦理合作金庫彰儲支庫開戶
    ，但沒有經過股東的同意，事後伊有告訴股東云云。惟查：
    (一)右揭事實，業據告訴人桐樺公司之告訴代理人丙○○（現為桐樺公司之代表人
      ）於原審指稱：丁○○開的二張票，其中一張十四萬八千元確實有入公司的帳
      戶，但是另一張十五萬元的票，被告入公司名義自己開的帳戶內，這張被告並
      沒有先得到我們的同意，我們都是後來才知曉的，我們也不知道被告有自己去
      以公司名義在合庫（合作金庫）開帳戶，被告把十五萬元的支票入帳時，我們
      並不知道公司有開這個帳戶，：：：被告欠公司其他的錢是被告拿公司的貨出
      貨給別人，但是是開被告自己的票給公司，但後來票款都沒有兌現，被告將票
      先拿去用確實事先都沒有得到我的同意，我事後知道也不同意，所以事後被告
      要再來出貨我就不同意了等語（見原審卷第一○五、一○六頁），被告於本院
      訊問時亦自承：「（你為何要侵占該十五萬元？）不是侵占，是因為我的支票
      要軋票用，我有問過甲○○、戊○○二人，且他二人有同意，當天因為丙○○
      不在公司，所以丙○○不知道，而且當初我們有約定只要半數同意即可，所以
      我也沒有再問過丙○○」等語（見本院卷第五九頁），顯然丙○○對於被告將
      該張十五萬元支票予以提領一節事先確不知情。嗣丙○○於本院訊問時亦陳稱
      ：伊沒有看過系爭十五萬元支票，伊只有看過十四萬八千元的支票而已，：：
      ：伊當時是在辦公室內，沒有在場，但同天是由甲○○告訴伊的，因為伊是負
      責管理公司出貨的問題，與公司的立場有所違反，伊原本不同意出貨，是礙於
      被告是公司負責人，且經甲○○講了，伊才同意出貨：：：被告當天有交付被
      告所有之合作金庫面額十五萬元的支票給公司，他開立的支票期是八月份才對
      ，而且依一般情形，丁○○取貨支票應該是當天票期才對，當天丁○○有開二
      張支票，伊只有看到十四萬八千元的支票，另外一張十五萬元部分伊沒有看到
      ，而且依公司規定，沒有現金就不能出貨，後來被告就找甲○○、戊○○等人
      說，甲○○說要給被告一個面子，伊原本是不同意，聽完後才同意的等語（見
      本院九十二年四月二十一日訊問筆錄），由丙○○上揭供詞可知，被告挪用丁○○所交付之上揭十五萬元之支票款時，丙○○確實並未在場且事先並不知情
      ，而係等到丁○○前來桐樺公司提貨時，礙於被告是公司負責人，才不得不同
      意先讓丁○○提貨，否則何致丙○○當時未見該張丁○○所簽發之十五萬元之
      支票？反係由被告另行準備以其自己名義之他張支票代替丁○○之支票予公司
      收執？可見被告所辯事先有經過同意云云，尚不足採。
    (二)次查據證人戊○○於原審時證述：伊當時是外面跑業務的，伊不太清楚等語（
      見原審卷第一○四頁）；嗣於本院訊問時亦證述：伊在公司是負責跑外務，公
      司的財務我並不清楚，：：：伊沒有印象被告有向伊提及使用支票，伊是事後
      才知道的。伊確定當天並沒有在場，而且伊對證人丁○○沒有印象等語（見本
      院卷第一○九、一一○頁）。而證人甲○○於原審亦證陳：「（被告是否有跟
      桐樺公司借一筆十五萬元然後存入他自己的帳戶？這事先是否有跟你們商量過
      ？）他沒有跟我們商量過，那是被告先去跟客戶收錢，然後才帶客戶到公司取
      貨，事後他有開票給公司但是也跳票，我們也不知道他在外面有以桐樺公司的
      名義開了一個公司的戶頭，是後來十五萬元的支票跳票後我們才知道的，這是
      被告自己先去向客戶丁○○收二張票，其中一張被告有交給公司，另外一張十
      五萬元的是被告自己先拿去用，事後才再開被告自己的票給公司」等語（見原
      審卷第一二七頁），足見被告所辯其事前有經過股東甲○○、戊○○同意云云
      並不實在。至證人甲○○於本院審理時固證稱：被告支票票期屆滿前，有將丁○○帶到公司將貨領走，而被告要使用這張支票的時候，他有另外開一張被告
      本身的支票給公司，被告要使用這張支票的時候，也有告訴戊○○，而且丙○○先生也知道，而且丁○○也到公司，所以他也知情，而被告有將十四萬八千
      元的支票交回給公司：：：我們有同意被告先使用，但必須由被告提供一張他
      個人的支票給公司：：：接洽客戶是由被告負責的，原先被告並沒有先徵詢我
      們的同意，而且當天我沒有看到那張支票，我只有看到的支票是十四萬八千元
      的那張支票及被告所有的十五萬元的支票，至於是幾月幾日我不記得了，當時
      我有答應被告先使用那張十五萬元的支票，所以才收被告開立那張十五萬元的
      支票，我於原審證述是（被告）早上去找客戶收錢，且是當天下午也把客戶帶
      到公司，只不過被告事先沒有向我們說。而被告當時也是擔任董事長，怕客人
      在外面難看，所以才同意被告使用該支票，至於被告來告訴我們的時候，支票
      是否已兌現我不清楚等語（見本院九十二年四月二十一日訊問筆錄），惟證人
      丁○○於本院訊問時證稱：伊所簽發的支票，都不是開立即期支票，伊於到期
      日前幾天就交給被告，都有劃線禁止背書轉讓，是於第一張到期日八十九年七
      月十二日前一、二天，被告來找伊，告訴伊公司須資金週轉，請伊將（支票）
      劃線部分畫掉，他要直接前往銀行領錢，但是那時伊尚未提到貨，而且伊劃掉
      的時候，支票尚未到期無法領錢，應該是支票到期那天，伊是當天上午十點左
      右到公司領貨的，伊不會先讓他把錢領走再提貨，：：；伊只是單純去提貨而
      已，被告和其他股東有無糾紛伊不清楚等語（見本院卷第一○六、一○七頁）
      ，而被告於本院辯稱：丁○○是取貨當天先拿二張支票到我家給我，我才帶他
      到公司一起取貨，當時在公司，我才跟公司股東講，我要先拿這張支票去軋票
      ，當時甲○○、戊○○、丙○○都有在場，而且股東他們有同意我使用該支票
      等語（見本院卷第八一頁），惟互核被告上揭所辯與證人戊○○、甲○○、丁○○之證言可知並不相符，茲證人戊○○迭次證述其確實不知被告有關使用十
      五萬元支票情事，而證人甲○○之證言乃有前後矛盾且與證人戊○○、丙○○
      、丁○○等人所證不一之情，然由上揭證人之證言可知，被告於收受丁○○上
      揭十五萬元及十四萬八千元之支票款後，確僅交付該張十四萬八千元之支票予
      公司，而未將十五萬元之支票送交公司至明。苟如被告所辯，對於該張十五萬
      元之支票款，事先確有徵詢其餘股東之同意予以借用，焉有可能於收受上揭十
      五萬元之支票後，先行至丁○○處要求將該支票平行線劃掉，復依本院向第一
      商業銀行興嘉分行調得該支票正、反面影本可知，該支票背面上蓋有被告私刻
      之桐樺公司印章，並有被告本人簽名背書，苟該支票之提領使用確有事先經桐
      樺公司股東同意，被告何須以私刻桐樺印章於該支票上背書，其大可依一般正
      常程序借用提領，何致於丁○○前往提貨時，始在現場徵詢股東甲○○之同意
      ，此均顯與一般常理不符。綜上，足證被告於收受丁○○所交付十五萬元之支
      票後，即萌為自己不法所有之意圖。
    (三)更何況桐樺公司之股東除被告、甲○○、丙○○、戊○○外，尚有另一位股東
      陳秋霞，為被告所不否認，且據證人甲○○於本院訊問時證述在卷（見本院卷
      第八十頁），被告縱於丁○○交付二張支票給付貨款後，於提貨當天始有詢問
      股東甲○○之意見，然既未徵得全體股東之事先同意即私自找丁○○將該張支
      票平行線劃掉，且蓋用自己所刻之桐樺公司印章背書取款，將該支票款提領自
      行使用，亦難認未有侵占該票款之不法意圖。
    (四)此外，本件復有桐樺公司合夥契約書影本及被告於八十九年七月二十八日書立
      之切結書一紙（見八十九年度偵字第九○五六號偵查卷）暨被告於票號ＰＢ0
      000000號支票背面蓋用所刻桐樺公司印章暨被告背書之支票正、反面一
      紙在卷可按（見本院卷第一○一頁），被告所辯應係事後卸責之詞，不足採信
      。本件被告業務侵占犯行事證明確，洵堪認定，應予依法論科。
二、核被告乙○○所為，係犯刑法第三百三十六條第二項業務上侵占罪。查被告前曾
    於八十四年間因犯偽造有價證券罪，經臺灣高等法院臺南分院判處有期徒刑四年
    確定，甫於八十八年十一月十日假釋出獄，假釋期滿日期為九十年十月七日，有
    臺灣高等法院被告全國前案紀錄表可稽，雖不構成累犯，惟其素行不良，原審判
    決適用刑法第三百三十六條第二項、罰金罰鍰提高標準條例第一條前段之規定，
    並審酌被告犯罪之動機、目的、手段、所侵占之金額及犯罪後之態度等一切情狀
    ，量處有期徒刑七月，核其認事用法並無何違誤之處，量刑亦稱妥適，應予維持
    。被告上訴否認業務侵占犯行，指摘原審判決不當，為無理由，應予駁回。
三、至公訴人認被告上開侵占犯行，另構成刑法第三百四十二條第一項背信罪嫌。惟
    查，為他人處理事務之人所為之侵占，為特殊之背信行為，故侵占罪成立時，雖
    其行為合於背信罪之構成要件，亦當論以侵占罪，而不應論以背信罪，此有最高
    法院二十七年滬上字七二號判例可資參照；本件被告當無另論背信罪之餘地，公
    訴人所引用之條文容有誤會，併予敘明。
據上論斷，應依刑事訴訟法第三百六十八條，判決如主文。
本案經檢察官己○○到庭執行職務。
中      華      民      國      九十二   年       六      月   二十四   日
                                    臺灣高等法院臺中分院刑事第六庭
                                          審判長法  官  李  文  雄
                                                法  官  邱  顯  祥
                                                法  官  陳  秀  
右正本證明與原本無異。
不得上訴。
                                                書記官  黃  禎  祥
中      華      民      國      九十二   年       六      月   二十五   日
附錄本案論罪科刑法條全文：
中華民國刑法第三百三十六條第二項（業務侵占罪）
對於業務上所持有之物，犯前條第一項之罪者，處六月以上五年以下有期徒刑，得併
科三千元以下罰金。
                                        Ｉ


司法院資訊處製作；財團法人民間司法改革基金會備份。
